【裁判字號】    85,台上,1759
【裁判日期】    850816
【裁判案由】    所有權移轉登記（損害賠償）
【裁判全文】
最高法院民事判決                              八十五年度台上字第一七五九號
    上  訴  人  乙○○
    訴訟代理人  邱松根律師
    被 上訴 人  甲○○
                        指定送.
右當事人間請求所有權移轉登記（損害賠償）事件，上訴人對於中華民國八十四年十
二月四日台灣高等法院第二審判決（八十三年度上字第一六○五號），提起上訴，本
院判決如左：
    主  文
上訴駁回。
第三審訴訟費用由上訴人負擔。
    理  由
本件被上訴人主張：伊於民國七十三年間，向上訴人買受坐落宜蘭縣冬山鄉○○段一
三一六號建地及地上門牌宜蘭縣冬山鄉○○路三八三巷四二號房屋乙棟（下稱系爭房
地），約定價金新台幣（下同）二百萬元。伊已付價金一百二十萬元，乃上訴人拒不
辦理所有權移轉登記，任催不理等情。求為命上訴人將系爭房地所有權移轉登記於伊
之判決。經第一審判決命上訴人於被上訴人給付八十萬元同時，將系爭房地所有權移
轉登記於被上訴人。上訴人不服，提起上訴，於訴訟進行中，系爭房地經法院拍賣，
由第三人拍定，並辦畢移轉登記。被上訴人遂主張，上訴人應負損害賠償責任，爰變
更聲明，求為命上訴人給付六百三十萬元本息之判決（經原審判決上訴人應給付被上
訴人四百九十七萬六千七百二十六元本息。駁回被上訴人其餘之訴。被上訴人對於敗
訴部分，未聲明不服）。
上訴人則以：本件兩造間就系爭房地並無買賣關係。係伊與被上訴人之父陳瑞煌間有
買賣關係。惟已合意解除買賣契約云云。資為抗辯。
原審以：被上訴人主張就系爭房地與上訴人間有買賣關係存在之事實，固未提出買賣
契約（之書面）為證。惟查上訴人對於兩造就系爭房地之買賣，曾有合意，約定價金
二百萬元，除系爭房地原有之八十萬元抵押貸款由被上訴人承受外，應另給付一百二
十萬元等情，並不爭執。再依兩造分別提出卷附由上訴人之夫吳清源於七十七年十月
十二日以被上訴人之父陳瑞煌為對造人，向宜蘭縣冬山鄉調解委員會聲請調解時所提
出之聲請調解書，聲請事由欄記載：「一住宅被對造人（指陳瑞煌）工廠失火波及，
設備等全毀。二對造人決定付款二百萬元，並辦理房屋過戶」及同月十四日由上訴人
與陳瑞煌在該調解委員會作成之調解書記載：「二聲請人（指上訴人）願付給對造人
（（指陳瑞煌）三十萬元……三對造人願於該款全部付清時，於第二天全部搬清並歸
還房屋並取消買賣契約。」被上訴人所提出吳清源於八十年六月二十六日（二十五日
）致陳瑞煌之存證信函稱：「您等於七十三年間以甲○○名義與乙○○間，就義成路
三段三八三巷四二號房地產買賣事，迄今已歷七年……」等語參酌以觀，足證兩造間
就系爭房地確有買賣之合致。至兩造於買賣契約成立之初雖未簽訂書面契約。惟嗣後
兩造已共同委託代書陳聖修辦理所有權移轉登記，有在陳聖修處訂立之書面不動產債
權、物權契約及陳聖修代向宜蘭縣稅捐稽征處羅東分處（下稱羅東稅捐分處）申報土
地增值稅之申請書、土地建築改良物移轉契約書可稽，並為上訴人所不爭。該買賣契
約記載買受人為被上訴人。上訴人謂，本件買賣未訂立書面契約不生效，且買受人為
陳瑞煌云云，均無足取。又上訴人雖以本件買賣契約已合意解除為辯，並提出向羅東
稅捐分處申請退件之申請書、同意書及調解書為證。然土地增值稅之繳納為土地所有
權移轉登記必備手續，被上訴人稱因無力繳納土地增值稅，而暫不辦理所有權移轉登
記，撤回申報土地增值稅之申請，與常情並不違背。且倘若本件買賣兩造於七十四年
十一月二十八日向羅東稅捐分處撤回申請土地增值稅之申報時，已經合意解除，上訴
人即不致於七十七年十月間（十月十四日）向宜蘭縣冬山鄉調解委員會聲請調解系爭
房地買賣之糾紛。另被上訴人提出吳清源於八十年六月二十六日（二十五日）致陳瑞
煌之存證信函記明：「您等於七十三年間以甲○○名義與乙○○間，就義成路三段三
八三巷四二號房地產買賣事，迄今已歷七年……」斟酌以觀，足證兩造間就系爭房地
之買賣，並未合意解除。茲買賣既仍存在，上訴人即有依約履行之義務。被上訴人據
以請求移轉系爭房地所有權及交付房屋，原非無據。惟系爭房地於訴訟進行中，業經
執行法院拍賣，由第三人拍定取得，上訴人已非所有人，（所有權移轉登記）已為給
付不能，此係可歸責於上訴人之事由所致。被上訴人請求損害賠償，洵屬正當。系爭
房地係以總價七百十萬元拍定，包括增建部分（二十萬元）經調閱民事執行卷查明屬
實。增建部分被上訴人既未請求，自應扣除。又本件買賣原約定增值稅由被上訴人負
擔，系爭房地經拍賣，移轉拍定人所有，應繳納土地增值稅五十一萬四千五百二十四
元及契稅十萬八千七百五十元，自拍賣價金六百九十萬元予以扣除後，被上訴人之損
害為六百二十七萬六千七百二十六元。關於價金部分，被上訴人主張除承受系爭房地
原有之八十萬元抵押貸款外，其餘一百二十萬元業據交付等語。查被上訴人為支付本
件價金所交付由陳瑞煌簽發之七十萬元、五十萬元之支票二張，發票日均係七十三年
十月二十七日，二紙支票金額與由被上訴人承受之八十萬元抵押債務合計二百萬元，
與本件買賣價金二百萬元相合。然支票二張中，僅其中一張七十萬元兌現，另一張
五十萬元支票，並未兌現，有中國農民銀行羅東分行函可稽，被上訴人復不能舉證已
支付五十萬元。是被上訴人尚應為一百三十萬元之對待給付（承受原抵押債務八十萬
元及未付價金五十萬元）。至民事訴訟法第三百九十七條所規定之依據情事變更原則
，由法院為增、減給付或變更其他原有效果之判決，須具備法律行為成立後，因不可
歸責於當事人之事由，致發生非當時所得預料之情事變更，如依其原有效果而為判決
，顯失公平之要件。系爭房地縱如上訴人所辯稱，因事隔多年，致價格上漲數倍，惟
此乃因系爭房地買賣契約其遲未履行之故，殊無民事訴訟法第三百九十七條第一項規
定之適用。綜上所述，被上訴人之損害為六百二十七萬六千七百二十六元，扣除上訴
人主張同時履行抗辯被上訴人應為之對待給付一百三十萬元，上訴人應給付被上訴人
四百九十七萬六千七百二十六元及其法定遲延利息。被上訴人請求上訴人如數賠償，
自屬正當。爰命上訴人為給付，經核於法洵無違誤。又兩造具名之七十五年一月十七
日同意書係兩造向羅東稅捐分處撤回（退件）土地增值稅之申報時，與撤回申請書一
併提出者（見原審卷第一七七、第一七八頁），原審就該次申報之撤回，不足以證明
買賣契約之解除，已有說明，縱未單獨就同意書之內容為論斷，於判決結果不生影響
。上訴論旨，執以謂原判決理由不備，並就原審取捨證據、認定事實暨解釋契約職權
之行使，指摘原判決其敗訴部分為違誤，求予廢棄，非有理由。
據上論結，本件上訴為無理由，依民事訴訟法第四百八十一條、第四百四十九條第一
項、第七十八條，判決如主文。
中      華      民      國    八十五    年      八      月     十六     日
                              最高法院民事第三庭
                                  審判長法官  范  秉  閣
                                        法官  朱  錦  娟
                                        法官  許  澍  林
                                        法官  楊  隆  順
                                        法官  陳  淑  敏
      右正本證明與原本無異
                                              書  記  官
中      華      民      國    八十五    年      八      月    二十六    日


司法院資訊處製作；財團法人民間司法改革基金會備份。
